臺灣臺中地方法院民事判決
109年度重訴字第612號
原      告  朱慶章  
            朱慶順  
共      同
訴訟代理人  林建平律師
被      告  朱哉安  
            朱雍    
共      同
訴訟代理人  蔡慶文律師
複 代理 人  戴君容律師
            徐湘穎  
上列當事人間請求所有權移轉登記事件，本院於民國111年2月23
日言詞辯論終結，判決如下：
    主      文
原告之訴駁回。
訴訟費用由原告負擔。
    事實及理由
壹、程序事項
　　本件原告起訴時，原聲明求為判決命被告朱哉安、朱雍（下
    合稱被告，如單指其一則逕稱姓名）與訴外人李明珠、朱芸
    萱應就坐落臺中市○○區○○段000地號土地（下稱系爭土地）
    辦理繼承登記後，將登記後所有權應有部分各3分之1分別移
    轉登記予原告朱慶章、朱慶順（下合稱原告，如單指其一則
    逕稱姓名）（見本院109年度中司調字第1803號卷，下稱調
    解卷，第13頁）。嗣於訴訟進行中，因系爭土地業經以遺囑
    繼承為由，登記為被告分別共有，所有權應有部分各2分之1
    （見本院卷第79頁），原告即撤回對李明珠、朱芸萱之訴，
    並變更聲明為㈠朱哉安應將系爭土地所有權應有部分各6分之
    1，分別移轉登記予朱慶章、朱慶順；㈡朱雍應將系爭土地所
    有權應有部分各6分之1，分別移轉登記予朱慶章、朱慶順（
    見本院卷一第59至60頁，卷二第77頁），核與民事訴訟法第
    255條第1項第2款規定相符，應予准許。
貳、實體事項
一、原告主張：伊等與訴外人即被告之被繼承人朱慶明為兄弟，
    原均與訴外人即父母朱進卿、朱賴幼居住在門牌號碼臺中市
    ○○區○○路0段○○巷000號祖厝（下稱朱厝巷祖厝）。因祖厝空
    間日漸不足，朱慶章遂於民國76年間，以自有資金與朱進卿
    、朱賴幼之資金購買系爭土地與其上未辦保存登記建物3棟
    ，門牌號碼均為臺中市○○區○○路000巷00號（下各稱A、B、C
    建物，合稱系爭建物；與系爭土地合稱系爭房地）。又因系
    爭房地有部分資金為朱進卿、朱賴幼提供，朱進卿、朱賴幼
    希望未來由伊等與朱慶明共有系爭土地，伊等與朱慶明即成
    立借名登記契約，將系爭土地所有權應有部分各3分之1借名
    登記在朱慶明名下。朱慶明業於109年3月間死亡，上開借名
    登記契約即告終止，伊等亦於同年5月18日發函予被告及李
    明珠、朱芸萱為終止借名登記契約之意思表示，被告自均應
    將系爭土地所有權應有部分各6分之1移轉登記予伊等。爰依
    民法第1148條、第179條及類推適用同法第541條第2項規定
    ，請求擇一為有利原告之判決，並聲明：㈠朱哉安應將系爭
    土地所有權應有部分各6分之1，分別移轉登記予朱慶章、朱
    慶順；㈡朱雍應將系爭土地所有權應有部分各6分之1，分別
    移轉登記予朱慶章、朱慶順。
二、被告則以：原告未舉證證明朱慶章確有出資購買系爭土地，
    或原告二人分別有與朱慶明達成借名登記意思表示合致。實
    則，朱進卿、朱賴幼在世時即有意預為分配家產，故於陸續
    出資購置含系爭房地在內之多筆不動產後，乃按長幼順序直
    接登記在原告與朱慶明名下，如於71年間將坐落臺中市○○區
    ○○段000○000○000○000○000地號土地登記在朱慶章名下，於7
    6年間將系爭土地登記在朱慶明名下，另將坐落臺中市○○區○
    ○段000地號土地登記在朱慶順名下，並非原告將系爭土地所
    有權應有部分借名登記在朱慶明名下。況縱有原告所稱借名
    登記情事，原告應將渠等名下之不動產所有權應有部分移轉
    登記予朱慶明，方得為本件請求，伊等為同時履行抗辯。又
    伊等係依朱慶明之遺囑取得系爭土地所有權，非不當得利等
    語，資為抗辯，並聲明：原告之訴駁回。
三、兩造不爭執之事實（見本院卷一第151至152頁）：
  ㈠原告及被告之被繼承人朱慶明為兄弟，三人長幼次序依序為
    ：朱慶章（45年次）、朱慶明（47年次）、朱慶順（54年次
    ），三人之父母為朱進卿（83年1月22日死亡）、朱賴幼（1
    00年7月2日死亡）。朱慶明於109年3月14日因下咽惡性腫瘤
    致心肺衰竭死亡。
  ㈡李明珠為朱慶明之配偶，被告及朱芸萱為朱慶明之子女，被
    告、李明珠及朱芸萱於109年3月14日朱慶明死亡後，均為朱
    慶明之合法繼承人。
  ㈢系爭土地（重測前地號為同區太平段212之10地號）依土地謄
    本所示，於77年4月1日以登記原因「買賣」，登記為朱慶明
    所有；於109年7月1日以登記原因「遺囑繼承」，登記為被
    告共有，所有權應有部分各2分之1。
  ㈣依調解卷第41至53頁所示不動產買賣契約書（下稱系爭買賣
    契約書），系爭土地及其上未辦保存登記建物全部（門牌號
    碼臺中市○○區○○路000巷00號，即系爭建物）之買受人為朱
    慶章，出賣人為訴外人梁專，買賣價金為新臺幣400萬元，
    並於77年4月1日登記至朱慶明名下。
  ㈤朱慶明曾於101年間向地政機關申請補發系爭土地所有權狀。
四、本院得心證之理由：
　㈠按當事人主張有利於己之事實者，就其事實有舉證之責任，
    民事訴訟法第277條前段定有明文。而民事訴訟如係由原告
    主張權利者，應先由原告負舉證之責，若原告先不能舉證，
    以證實自己主張之事實為真實，則被告就其抗辯事實即令不
    能舉證，或其所舉證據尚有疵累，亦應駁回原告之請求（最
    高法院110年度台上字第1096號判決意旨參照）。再按「借
    名登記」契約云者，謂當事人約定一方將自己之財產以他方
    名義登記，而仍由自己管理、使用、處分，他方允就該財產
    為出名登記之契約。其成立側重於借名者與出名者間之信任
    關係，在性質上應與委任契約同視。倘其內容不違反強制、
    禁止規定或公序良俗者，固應賦予無名契約之法律上效力，
    並類推適用民法委任之相關規定。惟借名登記契約究屬於「
    非典型契約」之一種，仍須於雙方當事人，就一方將自己之
    財產以他方名義登記，而仍由自己管理、使用、處分，他方
    允就該財產為出名登記，相互為合致之意思表示，其契約始
    克成立（最高法院100年度台上字第1972號判決意旨參照）
    。原告主張系爭土地為其等與朱慶明共有，其等並將該土地
    所有權應有部分各3分之1借名登記在朱慶明名下等語，核係
    主張原告即為系爭土地所有權應有部分各3分之1之實質權利
    人，且借名登記契約乃直接成立於原告與朱慶明間。上情既
    為被告否認，揆之前揭說明，自應由原告就其等確為系爭土
    地之實質共有人，且原告有與朱慶明達成借名登記意思表示
    合致而存在借名登記法律關係之事實，負舉證之責。
　㈡原告雖主張：朱慶章於76年間，以自有資金與朱進卿、朱賴
    幼之資金購買系爭房地。因系爭房地有部分資金為朱進卿、
    朱賴幼提供，朱進卿、朱賴幼希望未來由伊等與朱慶明共有
    系爭土地，朱慶章為表明無私心，即先借用朱慶明名義登記
    ，當時父母及兄弟姐妹均知系爭土地為伊等與朱慶明共有，
    3間建物一人一間，故伊等與朱慶明即成立借名登記契約云
    云。惟查：
　⒈依原告所述上開事實，及其另自承：朱慶順沒有出資購買系
    爭土地等語（見本院卷一第278頁），則朱慶順既未就系爭
    土地出資，顯非可謂自己於系爭土地購入時，即因共同出資
    而與朱慶明同為實質共有人。而縱令系爭房地之資金係由朱
    慶章及朱進卿、朱賴幼共同提供，或朱進卿、朱賴幼主觀希
    冀未來由原告與朱慶明共有系爭土地等情屬實，亦核與朱慶
    順出資購地而借名有別，朱慶順復未主張本此得基於何法律
    上原因而為系爭土地之實質共有人。是朱慶順主張其為系爭
    土地實質共有人云云，已屬乏憑。
　⒉再者，被告自本件訴訟之始，即一再抗辯原告應舉證證明所
    主張之借名登記契約內容暨「原告」有與朱慶明就該借名登
    記契約內容達成意思表示合致，亦抗辯倘為父母指示共有，
    不能認係「原告」與朱慶明達成借名登記意思表示合致（見
    本院卷一第47、166頁，卷二第55、66、70頁），然原告僅
    泛稱：朱慶章為表明無私心，即先借用朱慶明名義登記，當
    時父母及兄弟姊妹均知系爭土地僅暫先登記在朱慶明名下云
    云，就「原告」究係於何時、以何方式與朱慶明達成借名登
    記意思表示合致之事實，終未能具體表明。而朱進卿、朱賴
    幼主觀上是否希望原告與朱慶明得共有系爭土地一節，與朱
    慶明於77年間登記取得系爭土地所有權時，是否知悉自己實
    質上僅有系爭土地3分之1權利，或有無與「原告」合意成立
    借名登記契約等項，尤誠屬二事。是原告執前情主張與朱慶
    明就系爭土地有借名登記關係云云，實非可逕採。
　⒊原告固以下列主張及證據為由，主張其等與朱慶明間存在借
    名登記法律關係云云。惟查：
　⑴證人即原告與朱慶明之胞姐朱雪鳳雖證稱：系爭房地買了以
    後伊才知道，因當時伊已出嫁。伊回去看父母親（即朱進卿
    、朱賴幼），父母親跟伊說系爭房地之資金來源是長輩的錢
    有一半，一半是朱慶章支付，朱慶明沒有出錢；母親在時，
    希望兄弟能在一起，且父親還在時，買土地就是希望兄弟一
    起分。父母親跟伊說，系爭土地登記在朱慶明名下，是因老
    大（即朱慶章）有買山那邊的土地，山那邊的土地是父母親
    的錢買的，以後要3個人分，所以這個房子的土地就買老二
    （即朱慶明）的名子，以後也要3個人分等語（見本院卷一
    第279至282頁）。惟朱雪鳳並未親自見聞系爭房地買賣經過
    或出資情形，所言朱慶章出資半數一節亦屬傳聞。而即令朱
    進卿、朱賴幼曾對朱雪鳳表達渠等主觀期待系爭土地與朱慶
    章名下之他筆土地未來應由原告與朱慶明3兄弟共同分得，
    仍尚不足逕推謂「原告」與朱慶明間即有達成借名登記意思
    表示合致而直接成立借名登記法律關係。酌以朱雪鳳復證述
    ：伊未聽過原告與朱慶明討論系爭土地的事等語（見本院卷
    一第280頁），尤難徒憑朱雪鳳前揭證詞，遽認朱慶明確曾
    與「原告」成立借名登記契約。
　⑵系爭買賣契約書係以朱慶章為簽約買受人，固如前述。然姑
    不論被告否認朱慶章於76年間有資力出資購買系爭房地，原
    告既自承買賣價金來源包含朱進卿、朱賴幼之資金，可見系
    爭買賣契約書之名義買受人為何人，與實質出資人已屬二事
    。且衡諸朱慶章與朱慶明為手足至親，並非毫不相干之人，
    朱慶章更為長兄，縱系爭房地係由身為長兄之朱慶章出面簽
    立買賣契約、進行交易及提供部分資金，惟終由朱慶明取得
    系爭土地所有權，其原因仍屬多端，殊難率予推論「原告」
    與朱慶明間即直接成立借名登記法律關係。原告以系爭房地
    之買受人為朱慶章而非朱慶明、買賣事宜為朱慶章接洽、全
    部交易過程為朱慶章處理、部分價金為朱慶章之自有資金為
    由，主張「原告」與朱慶明間即成立借名登記契約云云，容
    非可採。
　⑶原告雖主張：朱慶章於買受系爭房地前，曾與梁專約定將C建
    物回租予梁專4個月，故於買受後，朱慶章一家先搬遷至A建
    物及在A、B建物經營工廠，並向梁專收取C建物之租金，且
    朱慶章亦同時將B建物之一部再出租予訴外人錦標有限公司
    （下稱錦標公司）收取租金。而朱慶明一家與朱慶順原仍暫
    居朱厝巷祖厝，嗣朱慶章於83年間安排朱賴幼、朱慶順遷居
    至C建物，迨至89年間經朱賴幼建議，改由朱慶明持有C建物
    ，朱慶順持有B建物，另因朱慶順在外有居住地，朱慶順復
    將B建物交由朱慶章經營工廠及租賃他人使用迄今。伊等與
    朱慶明按此方式使用系爭建物數十年而就系爭土地成立分管
    迄今，無人對此有意見。倘系爭土地非伊等與朱慶明共有，
    何以伊等與朱慶明均會居住在內並分管系爭土地，朱慶章亦
    居住迄今，又何以伊等有權收取租金云云，並提出朱慶章與
    梁專間房屋租賃契約（見調解卷第61至67頁）、錦標公司出
    具之房屋租賃證明（見本院卷一第159頁）、系爭建物外觀
    照片（見調解卷第57至59頁）、空照圖（見本院卷一第161
    頁）為佐。惟房屋與土地分屬不同之不動產，所有權歸屬本
    得各別以論，且性質上房屋雖須占有土地，然使用房屋亦不
    等同對所坐落基地即有權利。況原告與朱慶明既為兄弟，考
    之我國社會常情，其等因對彼此之財產、資力狀況或經濟需
    求有所明悉，基於親情相互體諒，而明示協議系爭建物之使
    用收益方式，或默示容任他方逕為使用收益系爭建物，並非
    事理所無，不足以此推斷系爭土地屬原告與朱慶明實質共有
    。是原告以系爭建物之使用收益情形為由，主張系爭土地即
    為原告與朱慶明實質共有並分管云云，亦難憑取。
　⑷原告固又主張：系爭土地地價稅與系爭建物房屋稅自77年起
    至103年止長達26年均由伊等繳納，系爭建物之電費自買受
    起迄今亦由朱慶章繳納。又朱慶章簽立系爭買賣契約書時，
    即一併買受坐落系爭土地上之水塔1座與水井1口。如伊等非
    共有人，何以有水塔、水井之所有權云云，並援引地價稅及
    房屋稅繳款書（見調解卷第71至85頁）、臺灣電力公司繳費
    通知單、電費通知及收據（見調解卷第93至177頁）、系爭
    買賣契約書（見調解卷第49頁）為據。然：
　①被告否認系爭土地地價稅與系爭建物房屋稅自77年起至103年
    止係由原告繳納（見本院卷一第61頁，卷二第61頁）；細繹
    前載地價稅及房屋稅繳款書，亦僅有92年度至99年度之地價
    稅繳款書，及90年度至102年度之房屋稅繳款書，顯不足認
    定系爭土地於92年度以前及99年度以後之地價稅，或系爭建
    物於90年度以前及102年度以後之房屋稅確由原告繳納。再
    者，縱令系爭土地92年度至99年度地價稅與系爭建物90年度
    至102年度房屋稅之稅款資金為原告提供乙情為真，亦難執
    此嗣後發生之事實，反推原告與朱慶明係共有系爭土地，或
    前曾就系爭土地達成借名登記意思表示合致。
　②系爭建物之電費核屬因居住使用「建物」所生費用，無論係
    由何人繳納，皆不足推謂原告即為系爭土地之實質共有人，
    或與朱慶明間就系爭土地有借名登記法律關係存在。況系爭
    建物僅有單一門牌，為兩造所不爭執，再考之原告前揭所陳
    朱慶章於系爭建物買受後即居住在A建物並出租B建物供他人
    使用迄今，及另陳稱：因朱慶明早年酗酒，有嚴重酒癮，工
    作亦不穩定，朱慶章身為長子，朱慶明家中開銷不時由朱慶
    章予以支應，原告對朱慶明一家使用電費並未予計較等語，
    則朱慶章因自己已使用收益A、B建物，並體恤朱慶明之經濟
    狀況，遂自願代朱慶明支付電費，容非事理所無，殊難以此
    率斷原告與朱慶明間就系爭土地存在借名登記契約。
　③觀諸系爭買賣契約書手寫條款第13條第2項約定之內容（見調
    解卷第49頁），雖可知該契約書之買賣標的物包括水塔1座
    與水井1口，梁專並於點交日會同有使用上開水井飲用水之
    鄰近住戶進行點交，且同意自即日起飲用水費由朱慶章收取
    。惟上情與原告是否與朱慶明共有系爭土地，或有無成立借
    名登記契約無必然關連。原告執此推謂其等係與朱慶明共有
    系爭土地云云，無可憑採。
　⑸原告復主張：系爭土地所有權狀向由朱慶章保管，且朱慶明
    明知該權狀為朱慶章持有，仍於100年間以遺失為由向地政
    機關申請補發云云，並提出發狀日期為77年4月之系爭土地
    所有權狀正本為憑（見調解卷第69頁，本院卷一第60頁）。
    然被告否認系爭土地所有權狀自始即為朱慶章保管之事實，
    抗辯：因朱慶章與朱慶明為兄弟，朱慶明為辦理事項而將權
    狀交付朱慶章，或出於信賴而將權狀託予朱慶章保管，均非
    無可能，況原告既稱曾與朱慶明同居祖厝，嗣亦為鄰居，彼
    此可自由出入，故朱慶章有接觸權狀之機會等語。查：
　①依原告陳稱朱進卿、朱賴幼、其等與朱慶明原均居住在朱厝
    巷祖厝，朱慶明係於89年間始遷入C建物等情（見本院卷二
    第23至27頁），可徵朱慶章與朱慶明原在朱厝巷祖厝同居共
    財。準此，朱慶章迄至89年間朱慶明遷至C建物居住前，於
    返回朱厝巷祖厝時，衡情非無接觸系爭土地所有權狀之機會
    ，則原告於本件訴訟審理期間提出系爭土地所有權狀正本一
    事，尚不足推謂系爭土地所有權狀自始即係由朱慶章保管。
    況衡以朱慶明業於109年3月14日死亡，惟原告迨至朱慶明死
    亡後方提起本件訴訟，致就系爭土地所有權狀原係如何保管
    乙節，委難參照朱慶明本人之陳述查明實情。若僅因經補發
    前之系爭土地所有權狀正本於本件訴訟審理期間係在朱慶章
    持有中，即遽認系爭土地所有權狀自買受時起即由朱慶章持
    有，實難謂事理之平。
　②朱慶明曾於101年間以遺失為由，向地政機關申請補發系爭土
    地所有權狀，雖如前述，且有臺中市太平地政事務所110年9
    月23日平地一字第1100006569號函覆之土地登記申請書、切
    結書可憑（見本院卷一第261至264頁）。然徒憑此亦無從推
    謂朱慶明明知權狀為朱慶章持有，仍故為申請補發。
　③此外，原告並未舉證證明系爭土地所有權狀自買受時起即由
    朱慶章持有之事實，即無從為有利原告之認定。
　⑹綜上，原告所為舉證，均不足使本院形成原告與朱慶明就系
    爭土地所有權應有部分各3分之1確有達成借名登記意思表示
    合致，而直接成立借名登記契約等事實之確切心證，原告係
    負舉證責任之一方，其舉證責任未盡，自應受不利之認定。
    是原告主張其等與朱慶明間存在借名登記法律關係云云，並
    不可採。
　⒋綜上，原告以系爭土地所有權應有部分各3分之1係其等借名
    登記在朱慶明名下，該借名登記契約因朱慶明死亡或原告行
    使終止權而終止為由，主張朱慶明之繼承人即被告均應將系
    爭土地應有部分各6分之1分別移轉登記予原告云云，即屬無
    據。
　㈢末查，原告所陳事實情節，雖涉及父母部分出資及對嗣後系
    爭土地權利歸屬之期待等項，然並未主張係由朱進卿、朱賴
    幼或何人代理其等與朱慶明成立借名登記契約；或由朱進卿
    、朱賴幼與朱慶明成立借名登記契約後，再由朱進卿、朱賴
    幼之全體繼承人因繼承取得朱進卿、朱賴幼基於該借名登記
    法律關係所生權利。且上情核與原告於本件所主張借名登記
    契約乃直接成立在原告與朱慶明間之事實，洵屬不同原因事
    實與法律關係。是本院自不得認作主張遽行審究，附此敘明
    。
五、從而，原告依民法第1148條、第179條及類推適用同法第541
    條第2項規定，請求朱哉安、朱雍應分別將系爭土地所有權
    應有部分各6分之1，分別移轉登記予朱慶章、朱慶順，為無
    理由，應予駁回。
六、本件事證已臻明確，兩造其餘攻擊防禦方法及所提證據，經
    本院審酌後，認於判決結果均不生影響，爰不一一予以論駁
    贅述。
七、據上論結，原告之訴為無理由，依民事訴訟法第78條，判決
    如主文。
中　　華　　民　　國　　111 　年　　3 　　月　　31　　日
                  民事第二庭  法  官  李佳芳　　
正本係照原本作成。
如對本判決上訴，須於判決送達後20日內向本院提出上訴狀。如
委任律師提起上訴者，應一併繳納上訴審裁判費。
中　　華　　民　　國　　111 　年　　4 　　月　　7　　日
                                書記官  蔡柏倫